【裁判字號】    92,簡上,62
【裁判日期】    920929
【裁判案由】    遷讓房屋
【裁判全文】
臺灣嘉義地方法院民事判決  九十二年度簡上字第六二號
    上  訴  人  己○
                辛○○
                甲○○
                丙○○
                乙○○
                壬○○
                丁○○
    訴訟代理人  嚴庚辰律師
    被上訴人    戊○○  住嘉義.
    訴訟代理人庚○○  住雲林縣.
右當事人間請求遷讓房屋事件，上訴人對於中華民國九十二年五月三十日本院嘉簡易
庭九十一年度嘉簡字第一四二號第一審判決提起上訴，本院判決如左：
    主      文
原判決廢棄。
被上訴人應自坐落嘉義市○○○段三二０之一號建地上如附圖代號Ｃ部份所示面積四
０平方公尺木磚造鐵皮屋頂平房遷讓，將房屋交還蔡步繼承人蔡水龍、蔡玉環、蔡竹
黃、蔡吉、蔡世風、蔡來好等人，並由上訴人代位受領。
第一、二審訴訟費用由被上訴人負擔。
    事      實
甲、上訴人方面：
  一、聲明：如主文所示。
  二、陳述：除與原審判決書所載者相同茲予引用外，補稱：坐落嘉義市○○○段三
      二０之一地號土地上如附圖Ｃ部分所示鐵皮屋頂房屋（下稱系爭房屋）所有權
      究屬蔡水龍等人所有抑屬被上訴人所有，鈞院已在九十年度簡上第三四號遷讓
      房屋（下稱前案）判決理由中認定「系爭房屋原有之水泥瓦屋頂雖改換為烤漆
      鐵皮浪板，外牆部分也加敷烤漆鐵皮浪板，除四周牆壁下緣高約一公尺部分為
      磚造外，其餘牆壁均加設烤漆鐵皮浪板，屋內並有木板隔間及天花板，而除上
      開烤漆鐵皮浪板較新穎外，室內木板隔間及天花板外表已顯老舊等情，為兩造
      所不爭執，並經原審及本院到場履勘屬實，製有勘驗筆錄各一份在卷可查，亦
      經原審囑託嘉義市地政事務所測量人員到場鑑測，繪製現況複丈成果圖（如附
      圖所示）及房屋相片二十二張附卷可稽，惟系爭房屋原屬可供經濟上使用之獨
      立不動產，雖經被上訴人為上開修繕，然其牆壁及梁柱等其他部分均無變動，
      此有證人蔡水龍上開證述在卷，復參以系爭房屋之天花板外表已顯老舊，顯非
      被上訴人於為上開修繕時所另行重新裝設，是以，被上訴人雖將系爭房屋最頂
      層之水泥瓦屋頂及牆壁加裝烤漆鐵皮浪板，然系爭房屋之屋頂瓦架、天花板、
      牆壁及樑柱等依舊如故，既不失其得遮避風雨而達經濟上使用之功能，則被上
      訴人就系爭房屋固有為上開重大修繕，然尚難認系爭房屋已非屬獨立之不動產
      ，致其所有權已不存在，而由被上訴人取得系爭房屋之所有權，是被上訴人抗
      辯其將原有之水泥瓦屋頂改換為烤漆鐵皮板，外牆部分並加裝烤漆鐵皮板，系
      爭房屋自屬被上訴人所有，即屬無據。」云云。而鈞院前案之確定判決既已認
      定系爭房屋之所有權仍屬蔡水龍所有，上訴人於原審依鈞院前案判決理由所判
      斷之重要爭點另行起訴請求被上訴人搬遷代位受領，原審竟改認定系爭房屋所
      有權屬被上訴人，前後二次判決互相矛盾實令上訴人無所適從，原審判決顯有
      違爭點效。
  三、證據：援用原審之立證方法。
乙、被上訴人方面：
  一、聲明：駁回上訴。
  二、陳述：除與原審判決書所載者相同茲予引用外，補稱：系爭房屋是被上訴人占
      有使用中，而系爭房屋是被上訴人之父親所蓋，其房屋屋瓦有重新整修，屋後
      另增建一間廚房，磚造外牆也加蓋鐵皮，是被上訴人有所有權。
  三、證據：援用原審之立證方法。
    理      由
一、上訴人起訴主張：系爭房屋係由訴外人蔡  （蔡水龍之父）原始起造取得，於民
    國五十九年間賣予上訴人並交由上訴人占有使用，惟因未辦理保存登記，不能為
    所有權移轉登記。蔡  於八十二年間死亡，系爭房屋之所有權由其繼承人蔡水龍
    、蔡玉環、蔡竹黃、蔡吉、蔡世風、蔡來好（下簡稱蔡水龍等人）共同繼承。又
    系爭房屋之所有權屬蔡水龍所有，此為鈞院前案判決理由所判斷之重要爭點，則
    法院及當事人即不得作任何相反之判斷或主張。是被上訴人無正當權源，竟擅自
    占用系爭房屋多年，拒絕遷讓返還。為此，依民法第二百四十二條規定，代位所
    有權人即蔡水龍等人行使民法第七百六十七條之物上請求權，求為判決被上訴人
    應將系爭房屋遷讓，將系爭房屋交還蔡水龍等人，並由上訴人代位受領。
二、被上訴人則以：被上訴人早已將原有之水泥瓦屋頂拆除，改建為烤漆鐵皮板，外
    牆部分並加裝烤漆鐵皮板，系爭房屋自屬被上訴人所有，被上訴人並非無權占用
    系爭房屋等語置辯。
三、上訴人主張系爭房屋為未保存登記之建物，且現為被上訴人占有使用之事實，為
    兩造所不爭執，堪信為真實。又上訴人曾訴請被上訴人遷讓系爭房屋，而兩造就
    系爭房屋所有權之歸屬所有爭議，嗣經本院判斷以「系爭房屋原係木磚造並蓋設
    有水泥瓦屋頂及牆壁之平房，原係蔡水龍父親所興建，並供蔡水龍居住使用，嗣
    則由上訴人作為木材加工場所使用等情，已見上述，係屬可遮風避雨，並供經濟
    上使用之獨立不動產無訛，又系爭房屋係被上訴人於八十八年間「九二一大地震
    」前，由被上訴人將系爭房屋加以修繕之事實，此有原審於八十九年十一月一日
    履勘現場時，被上訴人到場自承其修建時間是前年（即八十七年間）等語，有原
    審勘驗筆錄在卷可按，並與證人林伯俊於本院勘驗現場時證述：系爭房屋增設鐵
    皮浪板屋頂及牆壁已經很久了，不是「九二一大地震」後才修建等語（見本院九
    十年五月二日訊問筆錄）相符，是被上訴人抗辯系爭房屋係九二一大地震倒塌後
    ，始加以修繕，不足採信。復查，系爭房屋原有之水泥瓦屋頂雖改換為烤漆鐵皮
    浪板，外牆部分也加敷烤漆鐵皮浪板，除四周牆壁下緣高約一公尺部分為磚造外
    ，其餘牆壁均加設烤漆鐵皮浪板，屋內並有木板隔間及天花板，而除上開烤漆鐵
    皮浪板較新穎外，室內木板隔間及天花板外表已顯老舊等情，為兩造所不爭執，
    並經原審及本院到場履勘屬實，製有勘驗筆錄各一份在卷可查，亦經原審囑託嘉
    義市地政務所測量人員到場鑑測，繪製現況複丈成果圖（如附圖所示）及房屋相
    片二十二張附卷可稽，惟系爭房屋原屬可供經濟上使用之獨立不動產，雖經被上
    訴人為上開修繕，然其牆壁及梁柱等其他部分均無變動，此有證人蔡水龍上開證
    述在卷，復參以系爭房屋之天花板外表已顯老舊，顯非被上訴人於為上開修繕時
    所另行重新裝設，是以，被上訴人雖將系爭房屋最頂層之水泥瓦屋頂及牆壁加裝
    烤漆鐵皮浪板，然系爭房屋之屋頂瓦架、天花板、牆壁及樑柱等依舊如故，既不
    失其得遮避風雨而達經濟上使用之功能，則被上訴人就系爭房屋固有為上開重大
    修繕，然尚難認系爭房屋已非屬獨立之不動產，致其所有權已不存在，而由被上
    訴人取得系爭房屋之所有權，是被上訴人抗辯其將原有之水泥瓦屋頂改換為烤漆
    鐵皮板，外牆部分並加裝烤漆鐵皮板，系爭房屋自屬被上訴人所有，即屬無據。
    」；「系爭房屋為上開證人蔡水龍之父親所興建，係屬未辦保存登記之磚木造房
    屋，嗣由上訴人購買系爭房屋，供作為木材加工場所」此有本院九十年度簡上字
    第三四號判決影本可證（見該判決理由第四點（二）、第五點），並經調閱上開
    卷證查明屬實。是依當事人之前案判決即本院九十年度簡上字第三四號遷讓房屋
    之訴訟，業已認定系爭房屋非被上訴人所有，而係蔡水龍之父所興建。又證人蔡
    水龍於前案即本院八十九年度嘉簡第六一二號審理時證稱：系爭房屋原是我父親
    所興建，我從小住到三十幾歲時，於民國六十幾年時我父親將房屋賣給蔡清溝（
    即上訴人之父，已去世）等語（見該卷第二二頁）。足證系爭房屋確已出售予上
    訴人之父，並由上訴人繼承該法律關係。
四、按判決理由固無既判力，但法院於判決理由中，就訴訟標的以外當事人主張之重
    要爭點，本於當事人辯論之結果為判斷時，其對此重要爭點所為之判斷，除有顯
    然違背法令之情形，或當事人已提出訴訟資料，足以推翻原判決之情形外，應解
    為同一當事人就該重要爭點所提起之訴訟中，法院及當事人就該已經法院判斷之
    重要爭點法律關係，皆不得作任何相反之判斷或主張，始符民訴法上之誠信原則
    （最高法院七三年台上四０六二號判決參照）。是依上開最高法院判決之所示，
    當事人於前案既就系爭房屋之所有權歸屬為辯論，並經本院為結果之判斷－認定
    非被上訴人所有，而該判決並無違背法令之情形，又當事人於本件訴訟，固提系
    爭房屋之相片並舉證人蔡水龍、余俊雄為證，復經原審至現場履勘，然而觀之該
    相片所示系爭房屋之外觀，系爭房屋與前案兩造爭訟時，並無改變，且證人蔡水
    龍、余俊雄於前案時亦曾到院為證，而觀其二人之證詞內容，其證述大致雷同，
    是而即被上訴人並無提出足以推翻原判決之訴訟資料，故應解為本件訴訟當事人
    就該重要爭點－系爭房屋所有權之歸屬，本院及當事人皆不得作任何相反之判斷
    或主張，從而本院據上述之理由，認定系爭房屋非被上訴人所有。而被上訴人既
    非系爭房屋之所有權人，其占有使用系爭房屋復無其他合法之權源，即屬無權占
    有。
五、如前所述，系爭房屋為蔡水龍之父親所興建，且係未辦保存登記之磚木造房屋，
    嗣由上訴人之父蔡清溝購買，向蔡水龍之父親購買，惟無從辦理移轉登記。而依
    民法第七百五十八條：「不動產物權，依法律行為而取得、設定、喪失及變更者
    ，非經登記，不生效力。」所定，上訴人等雖未能取得系爭房屋之所有權，然仍
    非不能為系爭房屋之合法使用。
六、按債務人怠於行使其權利時，債權人因保全債權，得以自己之名義，行使其權利
    。但專屬於債務人本身者，不在此限。所有人對於無權占有或侵奪其所有物者，
    得請求返還之。對於妨害其所有權者，得請求除去之。有妨害其所有權之虞者，
    得請求防止之。民法第二百四十二條、第七百六十七條定有明文。次按債權人代
    位行使債務人對於第三人之請求權，得為代位受領（最高法院二十一年上字第三
    ○五號判例）。上訴人就系爭房屋得為合法使用，然為被上訴人無權占有，又蔡
      之繼承人之又怠於行使妨礙除去請求權，從而上訴人本於上述法規，請求被上
    訴人應自坐落嘉義市○○○段三二０之一號建地上如原判決附圖代號Ｃ部份所示
    面積四０平方公尺木磚造鐵皮屋頂平房遷讓，將房屋交還蔡步繼承人蔡水龍、蔡
    玉環、蔡竹黃、蔡吉、蔡世風、蔡來好等人，並由上訴人代位受領，即無不可。
    原審不查，認本件系爭房屋所有權為被上訴人所有，而駁回上訴人之請求，容有
    未洽。上訴意旨指摘原判決不當，求予廢棄改判，為有理由。
七、據上論結，本件上訴為有理由，依民事訴訟法第四百三十六條之一第三項、第四
    百六十三條、第四百五十條、第七十八條，判決如主文。
中      華      民      國    九十二    年      九      月    二十九    日
~B臺灣嘉義地方法院民事第一庭
~B    審判長法官
~B    法      官
~B    法      官
右為正本係照原本作成。
本判決不得上訴。
中      華      民      國    九十一    年     十一     月      四      日
~B    書  記  官  楊福源


司法院資訊處製作；財團法人民間司法改革基金會備份。
